【裁判字號】    97,訴,514
【裁判日期】    971231
【裁判案由】    償還公費
【裁判全文】
高雄高等行政法院判決
                                     97年度訴字第00514號
                              .
原      告  國防大學
代  表  人  甲○○ ○○
訴訟代理人  湯光民  律師
被      告  丙○○
上列當事人間償還公費事件，原告提起行政訴訟，本院判決如下
：
    主  文
原告之訴駁回。
訴訟費用由原告負擔。
    事實及理由
壹、程序部分：
    被告丙○○經合法通知，未於言詞辯論期日到場，核無行政
    訴訟法第218條準用民事訴訟法第386條所列各款情形，爰依
    原告之聲請，由其一造辯論而為判決，先此敘明。
貳、實體部分：
一、緣被告之子乙○○於民國81年8月16日起就讀原告法律系第8
    5年班，因其校外行為不檢，經核定開除學籍，並於85年7月
    23日生效，原告乃依行為當時之「國軍各軍事學校轉學退學
    開除學生賠償費用辦法」規定及兩造之契約，核定同案被告
    乙○○（已先行審結在案）應賠償於在校間之各項費用計新
    台幣（下同）795,696元。另被告丙○○係被告乙○○之母
    於乙○○被開除時，出具分期清償賠款協議書，同意就被告
    乙○○上開應賠償之債務負連帶賠償責任。詎被告乙○○於
    離校時除分別繳納頭期款外，其餘尾款，迄未繳納，原告遂
    提起本件行政訴訟。
二、原告起訴意旨略以：
（一）原告前身為國防管理學院，於89年5月8日與三軍大學、中
      正理工學院、國防管理學院及國防醫學院等四所學院，成
      立國防大學，正式更名為「國防大學」，權利義務之主體
      性均不變，故「國防管理學院」之權利義務依法即由原告
      概括承受。
（二）次按「人民與中央或地方機關間，因公法上原因發生財產
      上之給付或請求作成行政處分以外之其他非財產上之給付
      ，得提起給付訴訟。因公法上契約發生之給付，亦同。」
      行政訴訟法第8條第1項定有明文。次按「行政機關基於其
      法定職權，為達特定之行政上目的，於不違反法律規定之
      前提下，自得與人民約定提供某種給付，並使接受給付者
      負合理之負擔或其他公法上對待給付之義務，而成立行政
      契約關係。」亦為司法院釋字第348號解釋意旨所明示。
（三）按「國軍各軍事學校（以下簡稱各校）招考之學生報到入
      學後，經轉學（含輔導轉學，以下同）、退學或開除學籍
      者，除符合本辦法免賠在校費用之規定外，均應賠償在校
      期間費用。」「學生自報到入學日起至核定轉學、退學或
      開除學籍之前1日止，除扣除得折抵最高1年10月役期之入
      伍及軍事訓練時間外，其賠償費用之範圍及標準如下：（
      1）薪津：就已發給之全部數額計算。（2）主副食品價款
      ；依月給與定量，以原領用時規定價格折算之。（3）服
      裝費：依實際領用給與品種數量，照原製作時之新品規定
      價格折算之。如為貸與品，按規定收繳，倘有欠繳者，照
      原製作時之新品規定價格折算之。（4）教育訓練費：除
      預備學校國中部之學生外，以教育階層及各班次之人年教
      育經費基準核算。」「賠償費用方式如下：（1）學生接
      到核定轉學、退學或開除學籍命令時，應於賠償費用後辦
      理離校手續。但賠償義務人（學生或其家長或監護人）當
      時無力1次賠償時，應詳述理由申請分期賠繳。（2）分期
      賠繳之期限，依學生實際就讀學校之時間計算（就讀第1
      學年按1年分期賠繳，就讀第2學年按2年分期賠繳，餘類
      推），並至各校當地管轄之地方法院公證處辦理公證事務
      ，所需費用由賠償義務人負擔。遇有特殊原因者，應個案
      呈報所隸總司令部、憲兵司令部(國防部直屬學校報國防
      部)核定後辦理。賠償義務人拒不賠償費用時，各校得委
      請當地地區軍事法院協助循法律途徑，依法追賠。」分別
      為行為時「國軍各軍事學校轉學退學開除學生賠償費用辦
      法」第2條第1項、第3條第1項、第4條第1項第1款所明定
      。又上開賠償費用辦法，乃國防部為規範各軍事學校學生
      在學期間享受公費待遇應遵守之權利義務關係所頒訂之辦
      法，且為各軍事學校學生入學時與學校相互約定之契約內
      容，是學生因故遭學校開除或退學，自應依該賠償費用辦
      法履行其義務。
（四）被告乙○○於81年8月16日起為就讀原告法律系第85年班
      學生，因其校外行為不檢，經核定開除學籍，並於85年7
      月23日生效。為此原告依上開賠償費用辦法規定，請求被
      告乙○○及其母即被告丙○○應賠償被告乙○○在校間之
      各項費用計795,696元，此有原告開除學生賠償費用明細
      表及被告丙○○出具之切結書可證。依上開規定被告乙○
      ○及其母即被告丙○○為賠償義務人，被告丙○○自負有
      賠償被告乙○○在校期間費用予原告之義務，且被告乙○
      ○與被告丙○○間應屬不真正連帶債務關係，即其中一人
      為清償，則他人同免責任，因此訴之聲明請求被告丙○○
      應給付原告795,696元，及自起訴狀繕本送達翌日起，按
      年息百分之5計算之利息，如其中一被告已為清償，他被
      告於其給付範圍內免給付之義務。
三、被告丙○○經合法通知，未於言詞辯論期日到場，亦未提出
    書狀作何聲明或陳述。
四、按「公法上之請求權，除法律有特別規定外，因5年間不行
    使而消滅。公法上請求權，因時效完成而當然消滅。前項時
    效，因行政機關為實現該權利所作成之行政處分而中斷。」
    「民法總則施行前之法定消滅時效已完成者，其時效為完成
    。民法總則施行前之法定消滅時效，其期間較民法總則所定
    為長者，適用舊法，但其殘餘期間，自民法總則施行日起算
    ，較民法總則所定時效期間為長者，應自施行日起，適用民
    法總則。」行政程序法第131條及民法總則施行法第18條分
    別定有明文。查於行政程序法90年1月1日施行前，關於公法
    上不當得利返還請求權之時效期間，基於實體從舊原則，固
    無行政程序法第131條第1項規定之適用，並因公法無性質相
    類之規定，而應類推適用民法第125條一般時效即15年之規
    定；惟此類推適用之時效期間，若自行政程序法施行日起算
    ，其殘餘期間較行政程序法第131條第1項所定5年時效期間
    為長者，參諸前述民法總則施行法第18條規定意旨，即應自
    行政程序法施行日起，適用行政程序法第131條第1項關於5
    年時效期間之規定，俾得兼顧行政程序法規定時效期間為5
    年之目的，以使法律秩序趨於一致（最高行政法院96年度判
    字第914號判決意旨可資參照）。又按行政程序法施行前，
    所發生公行政對人民之公法上請求權，固應類推適用民法關
    於時效期間之規定，然其時效完成之法律效果則應為權利當
    然消滅，而非僅發生義務人得為拒絕給付之抗辯，亦有最高
    行政法院95年8月22日庭長法官聯席會議決議可參。
五、本件被告之子乙○○於81年8月16日起就讀原告法律系第85
    年班學生，因其校外行為不檢，經核定開除學籍，並於85年
    7月23日生效，原告乃依行為當時之「國軍各軍事學校轉學
    退學開除學生賠償費用辦法」規定及兩造之契約，核定被告
    乙○○應賠償於在校間之各項費用計795,696元。另被告丙
    ○○係被告乙○○之母於乙○○被開除時，出具分期清償賠
    款協議書，同意就被告乙○○上開應賠償之債務負連帶賠償
    責任，詎被告乙○○於離校時除分別繳納頭期款外，其餘尾
    款，迄未繳納等情，有原告85年7月23日85周廉字第2373號
    令暨所附退學學生名冊、退學學生賠償費用統計表及分期清
    償賠款協議書影本附本院卷可稽，應堪認定。
六、惟依原告主張之事實，縱認其對被告存有因行政契約所生賠
    償請求權，係因原告以前揭85年7月23日85周廉字第2373號
    令核定開除被告乙○○之學籍，並已生效，而應依上開賠償
    費用辦法第1條與第2條規定，賠償在校期間各項費用。然原
    告主張之本件給付請求權顯係發生於行政程序法施行（即90
    年1月1日）前，是依上開說明，當時就公法上請求權之消滅
    時效期間問題，法律尚無明文規定，而應類推適用民法第12
    5條規定，其消滅時效應為15年；然自行政程序法施行日起
    ，其原15年時效所殘餘之期間，既較行政程序法第131條第1
    項所定5年時效期間為長，則依上開所述，自行政程序法90
    年1月1日施行起，即應適用行政程序法第131條第1項之5年
    時效期間，亦即本件原告對被告之公法上不當得利返還請求
    權時效，除有行政程序法規定之中斷等事由外，原應至94年
    12月31日屆滿，惟因當日係星期六之休息日，翌日則為星期
    日，則參諸民法第122條：「於一定期日或期間內，應為意
    思表示或給付者，其期日或其期間之末日，為星期日、紀念
    日或其他休息日時，以其休息日之次日代之。」之規定，即
    延至95年1月2日屆滿，惟原告遲至97年6月13日始提起本件
    行政訴訟（此有加蓋本院收文日期章之原告起訴狀附卷可稽
    ），請求被告賠償相關之費用支出，參諸上揭規定及最高行
    政法院95年8月22日庭長法官聯席會議決議，其請求權時效
    均已完成，且是項請求權利為當然消滅，而不得再為本件請
    求。
七、綜上所述，原告依據行政契約之法律關係，請求被告應給付
    原告前揭金額，及自起訴狀繕本送達翌日起至清償日止，按
    年息5%計算之利息，且如被告乙○○或丙○○一人已為給付
    ，則另一被告免除其給付云云，均無理由，應予駁回。又本
    件事證已臻明確，原告其餘攻擊防禦方法與判決結果不生影
    響，爰不逐一論述，附此說明。
八、據上論結，本件原告之訴無理由，依行政訴訟法第98條第1
    項前段、第218條、民事訴訟法第385條第1項前段，判決如
    主文。
中    華    民    國    97    年    12    月   31     日
          高雄高等行政法院第三庭
                      審判長法官  邱  政  強
                            法官  李  協  明
                            法官  詹  日  賢
以上正本係照原本作成。
如不服本判決，應於判決送達後20日內向本院提出上訴書狀，其
未表明上訴理由者，應於提起上訴後20日內向本院提出上訴理由
書（須按對造人數附繕本）；如於本判決宣示或公告後送達前提
起上訴者，應於判決送達後20日內補提上訴理由書（須附繕本）
。未表明上訴理由者，逕以裁定駁回。
中    華    民    國    97    年    12    月   31     日
                          書記官  宋  鑠  瑾


司法院資訊處製作；財團法人民間司法改革基金會備份。
